臺灣高等法院民事判決　　　　　　　　100年度重上字第427號
上　訴　人　黃智淳
訴訟代理人　劉炳烽律師
　　　　　　朱俊雄律師
複　代理人　吳純怡律師
被　上訴人　王建榮
　　　　　　王琳玲
　　　　　　王佩玲
共　　　同
訴訟代理人　楊進興律師
被　上訴人　盧建州
訴訟代理人　顏華歆律師
被　上訴人　林廖玉
訴訟代理人　謝碧鳳律師
上列當事人間請求塗銷所有權移轉登記等事件，上訴人對於中華
民國100 年4 月27日臺灣臺北地方法院99年度重訴字第568 號第
一審判決提起上訴，本院於100 年10月26日言詞辯論終結，判決
如下：
    主      文
上訴駁回。
第二審訴訟費用由上訴人負擔。
    事實及理由
壹、程序事項：
    按給付判決必須明確其給付之範圍（最高法院32年上字第55
    02號判例要旨參照）。查上訴人起訴時其中聲明第三項，求
    為判決被上訴人王建榮、王琳玲、王佩玲（下稱王建榮等3
    人）應按其與被上訴人盧建州間於民國（下同）96年8 月2
    日辦理移轉登記之土地買賣契約之同一條件，與上訴人定立
    書面買賣契約，並將臺北市○○區○○段4 小段604 地號土
    地（下稱系爭土地）所有權全部移轉登記與上訴人。上訴人
    於本院100 年10月26日言詞辯論期日時，就該聲明當庭聲明
    為被上訴人王建榮等3 人應以新台幣（下同）12,888,800元
    整，將系爭土地與上訴人訂立書面買賣契約售予上訴人（本
    院卷(二)第160 頁）。經核係將該聲明內容補充更為明確。並
    無為訴之變更或追加。被上訴人王建榮等3 人、盧建州、林
    廖玉不同意上訴人更正或變更訴之聲明，為無可採，合先敘
    明。
貳、實體部分：
一、上訴人起訴主張：
  (一)系爭土地及其上建物即臺北市○○路321 巷23號1 至4 樓房
    屋（下稱系爭房屋），原為訴外人陳森正、陳森茂、陳秀雄
    所共有。系爭房屋於71年間經法院查封拍賣，由訴外人盧益
    村拍定取得，嗣將1 、4 樓房屋售予訴外人三六九實業有限
    公司（下稱三六九公司）；2 、3 樓售予訴外人黃翁素香。
    再由訴外人黃阿詳於75年7 月10日輾轉買受全部房屋所有權
    ，並於88年6 月9 日將系爭房屋贈與伊。系爭土地則於81年
    間由訴外人王鳳池向法院投標，82年7 月20日拍定，並於88
    年6 月4 日取得法院權利移轉證書，於88年7 月3 日辦妥所
    有權移轉登記。王鳳池於93年11月4 日死亡，繼承人為訴外
    人王甘印芝及被上訴人王建榮等3 人，嗣於95年9 月19日由
    被上訴人王建榮等3 人辦理繼承登記，並將部份應有部分移
    轉國有財產局抵繳遺產稅。96年間被上訴人王建榮等3 人再
    將系爭土地應有部分100000分之89045 轉賣予被上訴人盧建
    州，於96年8 月2 日完成所有權移轉登記。而王鳳池於88年
    間提起請求上訴人等人拆屋還地訴訟，於99年1 月16日經最
    高法院99年度台上字第63號判決駁回王鳳池繼承人即王甘印
    芝及被上訴人王建榮等3 人敗訴確定。上開確定判決認定系
    爭土地、房屋經法院分別拍賣而異其所有權人，應推斷王鳳
    池繼承人即王甘印芝及被上訴人王建榮等3 人默許黃阿詳與
    伊繼續使用系爭土地，並依修正後之民法第425 條之1 規定
    ，認雙方有租賃關係存在，而依土地法第104 條規定，伊對
    於被上訴人王建榮等3 人所有系爭土地出賣時有優先承購之
    權利。96年8 月2 日被上訴人王建榮等3 人將系爭土地應有
    部分100000分之89045 轉賣被上訴人盧建州，竟未以書面通
    知伊行使優先承買權，伊既未經土地所有人合法通知伊行使
    優先承買權，在伊為是否依同樣條件購買之意思表示前，被
    上訴人盧建州自不得登記為系爭土地之所有人。爰依土地法
    第104 條規定，訴請被上訴人盧建州塗銷系爭土地之所有權
    移轉登記。另被上訴人王建榮等3 人將系爭土地移轉予被上
    訴人盧建州後，依民法第425 條之1 規定，伊與被上訴人盧
    建州間亦有租賃關係存在，嗣被上訴人盧建州於本件訴訟進
    行間，明知與伊間有租賃關係存在，伊有土地法第104 條優
    先承買權存在，竟未通知伊而將系爭土地出賣予被上訴人林
    廖玉，並辦理所有權移轉登記，而被上訴人林廖玉亦明知伊
    有土地法第104 條優先承買權存在，伊並持原法院發給之已
    起訴證明，向地政機關請求將本件訴訟繫屬之事實予以登記
    ，被上訴人林廖玉顯非善意第三人，爰依土地法第104 條第
    2 項主張渠等買賣契約及物權移轉契約均無效，並訴請塗銷
    渠等間所有權移轉行為。
  (二)求為判決：
    1.被上訴人林廖玉及盧建州應就系爭土地，權利範圍100000
      分之89045 、登記日期：99年6 月15日、登記收件字號：
      099 年（30）信義字第136390號，以買賣為登記原因所為
      之所有權移轉登記予以塗銷。
    2.被上訴人盧建州、王建榮等3 人應就系爭土地，權利範圍
      100000分之89045 、登記日期：96年8 月2 日、登記收件
      字號：096 年信義字第194500號，以買賣為登記原因所為
      之所有權移轉登記予以塗銷。
    3.被上訴人王建榮等3 人應按其與被上訴人盧建州間於96年
      8 月2 日辦理移轉登記之土地買賣契約之同一條件，與上
      訴人定立書面買賣契約，並將前項土地所有權全部移轉登
      記與上訴人。
二、被上訴人部分：
  (一)被上訴人盧建州則以：系爭土地於96年8 月2 日出賣時，系
    爭房屋之所有權人黃阿詳，對系爭土地並未繼受取得地上權
    ，上訴人自無從自黃阿詳繼受對基地之地上權，業經最高法
    院83年度台上字第1309號確定判決認定在案。且系爭土地出
    賣時，黃阿詳對系爭土地並無租賃關係存在，亦經最高法院
    88年度台上字第537 號確定判決載明。上訴人固依最高法院
    99年度台上字第63號判決，主張黃阿詳與王鳳池間有租賃關
    係，其自黃阿詳處取得系爭房屋所有權，亦繼受租賃關係云
    云，惟上開判決僅認定黃阿詳與系爭土地所有人間有租賃關
    係，而非上訴人與系爭土地所有人間有租賃關係，上訴人並
    不當然繼受其前手黃阿詳對系爭土地之租賃關係。退步言之
    ，縱認上訴人對系爭土地有租賃關係，土地法第104 條第1
    項所稱之「承租人」限於「租用基地建築房屋之人」，申言
    之，單純租用土地，而非用以建屋者，無土地法第104 條第
    1 項優先承買權之適用。上訴人固主張自前手黃阿詳受贈系
    爭建物並繼受系爭土地之租賃關係，然黃阿詳斯時乃單純受
    讓系爭土地上現存之建物，並非以建築房屋為目的而租用系
    爭土地，黃阿詳自無從主張土地法第104 條第1 項之優先承
    買權，上訴人亦無從主張繼受該項優先承買權之利益。綜上
    ，系爭土地於96年8 月2 日出賣時，上訴人對系爭土地之地
    上權或租賃關係根本不存在，上訴人並無土地法第104 條第
    1 項優先承買權。被上訴人王建榮等3 人出賣系爭土地時，
    自毋庸依土地法第104 條第1 項規定通知上訴人之義務。退
    萬步言之，本件上訴人於系爭土地出賣時，即知出賣之情事
    ，倘其對系爭土地有優先承買權，自應儘早行使。臺北市近
    幾年地價飆漲，又適逢都市更新之熱潮，系爭土地位處精華
    地段，地價已遠高於96年時價數倍，上訴人於系爭土地出賣
    後3 年始主張優先承買權，有違誠信原則，不應准許等語，
    資為抗辯。
  (二)被上訴人王建榮等3 人則以：上訴人之前手黃阿詳並無優先
    承買權，前經臺灣高等法院86年度重上更(一)字第80號及最高
    法院88年度台上字第537 號判決確定在案，上訴人係於88年
    間受贈系爭房屋，其權利自不能大於其前手黃阿詳，從而上
    訴人主張系爭房屋對於系爭土地有基地租賃關係而有優先承
    買權，並無理由。上訴人雖以最高法院99年度台上字第63號
    判決認雙方有租賃關係，惟民法第425 條之1 規定係於89年
    5 月5 日生效施行，而系爭土地係於81年間由王鳳池拍定，
    系爭房屋於88年間由黃阿詳贈與上訴人，故均不能溯及既往
    適用民法第425 條之1 規定。上開最高法院99年度台上字第
    63號判決所稱「推斷雙方之法律關係係為租賃關係」等語，
    應係尋找雙方衡平所擬制之法律關係，自不能依此推論上訴
    人有土地法第104 條之優先承買權。又被上訴人王建榮等3
    人於96年間出售系爭土地予被上訴人盧建州時，被上訴人王
    建榮等3 人等與上訴人等間就上述拆屋還地訴訟事件，正在
    臺灣高等法院審理中，自無可能通知上訴人優先承買，上訴
    人竟於99年間收受最高法院判決後主張伊於96年間有優先承
    買權，依法顯無理由等語，資為抗辯。
  (三)被上訴人林廖玉則以：
    1.系爭房屋係「陳劉三國於61年1 月26日就系爭土地出具土
      地使用權證明書，同意陳張月、陳王靜美、蘇美滿、陳林
      正建築永久式廠房，以此興建系爭房屋」，此經臺灣高等
      法院97年度上更(四)字第154 號判決列為不爭執事項，渠等
      間為使用借貸關係，顯非土地法第102 條至第105 條所謂
      租用基地建築房屋之當事人間關係，上訴人主張有土地法
      第104 條適用，實無理由。縱上開臺灣高等法院97年度上
      更(四)字第154 號判決認定上訴人受贈之系爭房屋屬有權占
      有系爭土地，並未進而推定在房屋使用期限內視為有租賃
      關係。詎料，最高法院99年度台上字第63號判決竟認定雙
      方之法律關係為租賃關係，實有未洽。另系爭土地係於82
      年7 月20日由被上訴人王建榮等3 人之被繼承人王鳳池拍
      定，上訴人於88年6 月9 日受贈登記取得系爭房屋，上訴
      人與被上訴人王建榮等3 人間均非所謂租用基地建築房屋
      之當事人（或繼受人），不能溯及適用民法第425 條之1
      ，更無土地法第104 條適用。被上訴人王建榮等3 人出售
      系爭土地予被上訴人盧建州時，上訴人並無土地法第104
      條優先購買權，自無通知其承買之必要，進而被上訴人盧
      建州再出售系爭土地與被上訴人林廖玉時，上訴人亦無上
      開優先承買權，上訴人訴請塗銷所有權移轉登記，實無理
      由。
    2.退步言之，縱上訴人對被上訴人王建榮等3 人得行使優先
      承買權，被上訴人王建榮等3 人在未通知上訴人優先承買
      之情形下，將系爭土地出售予被上訴人盧建州，並於96年
      8 月2 日辦畢所有權移轉登記，因被上訴人盧建州旋即對
      拆屋還地事件聲明參加訴訟，是其時上訴人應已知悉系爭
      土地已出售過戶之事實，96年8 月間上訴人如有購買系爭
      土地之意願，當無不能通知被上訴人王建榮等3 人行使優
      先購買權，或另訴請求確認優先承買權存在之情事，嗣被
      上訴人盧建州於99年6 月間將系爭土地出售予林廖玉，方
      對被上訴人王建榮等3 人行使優先承買權，因上訴人長期
      不依法行使優先承買權，其權利行使已違誠信原則，不得
      再主張權利。再者，依民法第757 條規定，物權除依法律
      或習慣外，不得創設；又法院實務上對於土地法第104 條
      所定之優先承買權仍採具有相對物權效力之請求權說，是
      上訴人主張基於物權之追及效力，請求就嗣後被上訴人盧
      建州與被上訴人林廖玉間之所有權移轉登記訴請撤銷，於
      法不合，不足採信。
三、原審為上訴人敗訴之判決。上訴人提起上訴，上訴聲明為：
    (一)原判決廢棄。(二)被上訴人林廖玉及盧建州應就系爭土地，
    權利範圍100000分之89045 、登記日期：99年6 月15日、登
    記收件字號：099 年（30）信義字第136390號，以買賣為登
    記原因所為之所有權移轉登記予以塗銷；(三)被上訴人盧建州
    、王建榮等3 人待第一項聲明履行後，應就系爭土地，權利
    範圍100000分之89045 、登記日期：96年8 月2 日、登記收
    件字號：096 年信義字第194500號，以買賣為登記原因所為
    之所有權移轉登記予以塗銷；(四)被上訴人王建榮等3 人應以
    12,888,800元整，將系爭土地與上訴人訂立書面買賣契約售
    予上訴人，並將系爭土地所有權全部移轉登記予上訴人。被
    上訴人王琳玲等3 人答辯聲明：上訴駁回。被上訴人盧建州
    答辯聲明：上訴駁回。被上訴人林廖玉答辯聲明：上訴駁回
    。
四、本件不爭執事項：
  (一)系爭房屋原為陳森正、陳森茂、陳秀雄所共有。系爭房屋於
    71年間經法院查封拍賣，由盧益村拍定取得，嗣將1 、4 樓
    售予三六九公司；2 、3 樓售予黃翁素香，再由黃阿詳於75
    年7 月10日輾轉買受全部房屋所有權，並於88年6 月9 日將
    上開系爭房屋贈與上訴人。
  (二)系爭土地則於82年7 月20日由王鳳池拍定，嗣於88年6 月4
    日取得權利移轉證明書，王鳳池於93年11月4 日死亡，繼承
    人為王甘印芝及被上訴人王建榮等3 人，嗣於95年9 月19日
    由被上訴人王建榮等3 人辦理繼承登記，並將部分應有部分
    移轉國有財產局抵繳遺產稅。被上訴人王建榮等3 人嗣於96
    年間再將系爭土地權利範圍100000分之89045 轉賣被上訴人
    盧建州，並於96年8 月2 日完成所有權移轉登記。
  (三)被上訴人盧建州復將其買受系爭土地於99年6 月15日以買賣
    原因將之移轉登記予被上訴人林廖玉。
  (四)王鳳池前於88年間對上訴人等人提起拆屋還地訴訟，經原法
    院88年度重訴字第2690號駁回王鳳池第一審之訴，經王鳳池
    上訴後，於最高法院99年度台上字第63號判決駁回王鳳池繼
    承人即王甘印芝及被上訴人王建榮3 人之上訴而確定。
  (五)被上訴人王建榮等3 人於95年12月欲將系爭土地出售予陳邱
    清秀時，曾以存證信函通知上訴人行使優先購買權。
五、本件爭點：上訴人之前手黃阿詳是否就系爭土地有不定期租
    賃關係存在，並由上訴人繼受取得該不定期租賃關係抑或上
    訴人得主張依據最高法院48年台上字第1457號判例意旨及民
    法第425 條之1 規定，主張對系爭土地有不定期租賃關係存
    在？
六、經查：
  (一)系爭土地於原為陳劉三國所有，陳劉三國出具土地使用同意
    書予房屋起造人興建系爭房屋。於63年1 月31日總登記1 樓
    房屋所有權人為陳張月，2 樓房屋所有權人為陳王靜美，3
    樓房屋所有權人蘇美滿，4 樓房屋所有權人陳森正。
  (二)於63年12月8 日陳森正、陳森茂、陳秀雄因繼承共有系爭土
    地。
  (三)於65年4 月13日，系爭房屋1 樓所有權人為陳森正、陳森茂
    、陳秀雄，2 樓所有權人陳王靜美（為陳森茂之妻），3 樓
    房屋所有權人蘇美滿（為陳秀雄之妻），4 樓房屋所有權人
    陳森正。依74年6 月3 日修正前民法第1017條第2 項夫妻財
    產制「妻於婚姻關係存續中取得非原有財產之財產屬夫所有
    」之規定，系爭房屋與系爭土地均屬陳森正、陳森茂、陳秀
    雄所有。嗣後系爭房屋與土地分別移轉他人，如下述：
    1.關於系爭房屋所有權之移轉過程：
      (1)於71年6 月2 日，由盧益村經法院強制執行拍賣取得系
        爭房屋1 至4 樓。
      (2)於71年7 月24日，三六九公司因買賣取得系爭房屋1 、
        4 樓；黃翁素香因買賣取得系爭房屋2 、3 樓。
      (3)於74年5 月18日，范慶章因買賣取得系爭房屋2 、3 樓
        。
      (4)於75年7 月10日，黃阿詳因買賣取得系爭房屋1 至4樓
        。
      (5)於82年7月20日，黃阿詳所有系爭房屋1 至4 樓。
      (6)於88年6 月9 日，上訴人因贈與取得系爭房屋1 至4樓
        。
    2.關於系爭土地所有權之移轉過程：
      (1)於71年6 月2 日，為陳森正、陳森茂、陳秀雄共有。
      (2)於71年7 月24日，為陳森正、陳森茂、陳秀雄共有。
      (3)於74年5 月18日，為陳森正、陳森茂、陳秀雄共有。
      (4)於75年7 月10日，為陳森正、陳森茂、陳秀雄共有。
      (5)於82年7 月20日，由王鳳池經法院強制執行拍賣拍定。
        嗣於88年6 月4 日取得權利移轉證書。
      (6)於88年6月9日，王鳳池所有系爭土地。
      (7)於93年11月4 日，被上訴人王建榮等3 人及王甘印芝因
        繼承取得系爭土地。
      (8)於95年9 月19日，被上訴人王建榮等3 人繼承登記系爭
        土地持分100000 分之89045 ，另移轉系爭土地持分10
        0000分之10955 予財政部國有財產局抵繳遺產稅。
      (9)於96年8 月2 日，被上訴人盧建州因買賣取得系爭土地
        持分100000分之89045 。
      (10)於99年6 月15日，被上訴人林廖玉因買賣取得系爭土地
        持分100000分之89045 。
  (四)上開系爭土地及房屋所有權移轉過程為兩造所不爭執，可認
    為實（本院卷(二)第2 頁反面至第3 頁、第60至63、68至71、
    77至80頁）。
七、關於系爭房地所有人間，請求確認優先承買權存在及拆屋還
    地確定訴訟：
  (一)關於原法院83年度重訴字第742 號，黃阿詳與王鳳池間請求
    確認優先購買權存在事件，黃阿詳起訴主張略以：系爭土地
    及房屋原為陳森正、陳森茂、陳秀雄所有，系爭房屋因臺灣
    臺北地方法院（下稱臺北地院）執行查封拍賣，由盧益村拍
    定取得所有權，依民法第876 條第1 項前段規定，應視為有
    法定地上權，盧益村嗣將系爭房屋移轉登記為黃阿詳所有，
    法定地上權自隨同移轉予黃阿詳，因系爭土地經臺北地院執
    行拍賣由王鳳池拍定，依土地法第104 條第1 項前段規定，
    請求確認黃阿詳就系爭土地之優先承買權存在。經原法院83
    年度重訴字第742 號、本院83年度重上字第4 號、最高法院
    83年台上字第1309號判決黃阿詳敗訴確定，有上開判決在卷
    可稽（本院卷(二)第7 至22頁），理由略以：盧益村依民法第
    876 條第1 項前段規定，就系爭土地取得法定地上權，其後
    雖將系爭房屋移轉予黃阿詳所有，然該法定地上權並未登記
    ，依民法第759 條規定，尚不得處分其地上權，於盧益村辦
    理地上權登記，再移轉登記予黃阿詳之前，黃阿詳尚非地上
    權人，對系爭土地無優先承買權。
  (二)關於原法院83年度重訴字第1241號，黃阿詳與王鳳池間請求
    確認優先購買權存在事件，黃阿詳起訴主張略以：系爭土地
    及房屋原為陳森正、陳森茂、陳秀雄共有，系爭房屋於71年
    間由盧益村經法院拍定取得，嗣將房屋1 、4 樓出售三六九
    公司，2 、3 樓出售黃翁素香，於75年7 月10日由黃阿詳買
    受全部房屋所有，並有償使用房屋基地，與原土地所有人陳
    森正、陳森茂、陳秀雄成立租賃關係。系爭土地因臺北地院
    以81年度民執正字第3840號強制執行事件拍賣，由王鳳池以
    12,888,800元拍定，黃阿詳具狀表示願依土地法第104 條第
    1 項規定，以同樣條件優先購買，王鳳池對之聲明異議，黃
    阿詳有即受確認判決之法律上利益，請求確認黃阿詳對臺北
    地院強制執行事件所拍賣之系爭土地有優先購買權存在。經
    原法院83年度重訴字第1241號、本院86年度重上更(一)第80號
    、最高法院88年台上字第537 號判決黃阿詳敗訴確定，有上
    開判決在卷可稽（本院卷(二)第23至54頁），理由略以：陳森
    正、陳森茂、陳秀雄於受強制執行狀況下出賣系爭房屋，買
    受人盧益村循法院拍賣程序僅取得房屋所有權，雙方於買賣
    房屋時自不可能兼就系爭土地另行成立租賃關係之合意，黃
    阿詳由基地所有人以外之前手購得系爭房屋，因非自基地所
    有人買受房屋，自無可能依客觀情形，與基地所有人成立租
    賃契約之合意，黃阿詳與陳森正、陳森茂、陳秀雄間就系爭
    土地無租賃關係存在，黃阿詳本於土地法第104 條第1 項規
    定，請求確認對系爭土地有優先購買權存在，即屬無據。
  (三)關於原法院88年度重訴字第2690號，王鳳池與黃阿詳、上訴
    人、臺北市私立北大幼稚園（下稱北大幼稚園）、黃培榮間
    請求拆屋還地事件，王鳳池起訴主張伊於81年間向法院投標
    買受系爭土地，黃阿詳前曾基於法定地上權及基地租賃關係
    提起確認優先購買權存在之訴訟，均遭敗訴確定，是系爭房
    屋無權占用伊所有之系爭土地，黃阿詳將系爭房屋贈與上訴
    人，並將系爭房屋1 、2 樓提供予黃培榮開設北大幼稚園，
    依民法第767 條規定，請求黃阿詳、上訴人、臺北市私立北
    大幼稚園、黃培榮應騰空遷出，並請求給付相當於租金之損
    害金，另依侵權行為法律關係請求黃阿詳賠償王鳳池保證金
    遭扣留於法院之法定利息。經原法院88年度重訴字第2690號
    、本院97年度上更(四)字第154 號、最高法院99年台上字第63
    號判決王鳳池敗訴確定，有上開判決在卷可稽（本院卷(一)第
    55至108 頁），理由略以：系爭土地原為陳劉三國所有，陳
    森茂、陳森正、陳秀雄於63年12月8 日因繼承而登記為所有
    人，陳張月於65年4 月13日亦將系爭房屋1 樓移轉登記為陳
    森茂、陳森正、陳秀雄應有部分各3 分之1 ，是時系爭房地
    均為陳森茂、陳森正、陳秀雄3 人共有。嗣盧益村於71年6
    月2 日於法院拍賣程序中標得系爭房屋，並輾轉於75年7 月
    10日移轉登記為黃阿詳所有。黃阿詳將之提供北大幼稚園使
    用，再於88年6 月9 日贈與上訴人。而系爭土地則於81年間
    由王鳳池拍定。則系爭房屋及土地之所有人原既屬相同，因
    先後出賣而異其所有人，王甘印芝、被上訴人王建榮等3 人
    （即王鳳池繼承人）未能舉證證明系爭房地於歷次買賣時，
    有特別情事可解釋為契約當事人之真意係限於賣屋而無基地
    使用之情形，依最高法院48年台上字第1457號判例意旨及民
    法第425 條之1 規定，應推斷王甘印芝、被上訴人王建榮等
    3 人（即王鳳池繼承人）默許系爭房屋繼續使用系爭土地，
    雙方之法律關係為租賃關係。至黃阿詳對王鳳池就系爭土地
    所提確認優先購買權存在之訴訟，固經最高法院88年度台上
    字第537 號判決黃阿詳敗訴確定，然本件之訴訟標的與該事
    件並不相同，不受該判決之拘束，另最高法院83年度台上字
    第1309號確定判決，係認定黃阿詳非系爭土地地上權人，無
    優先購買權，與本件認黃阿詳與王鳳池間有租賃之法律關係
    存在無違，亦不受該判決既判力拘束。王甘印芝及被上訴人
    王建榮等3 人（即王鳳池繼承人）依民法第767 條、第179
    條、第184 條第1 項規定，請求上訴人拆屋還地及給付損害
    金，請求黃培榮、黃阿詳之繼承人及北大幼稚園自系爭房屋
    遷出，並給付損害金，為無理由。
八、按基地出賣時，地上權人有依同樣條件優先購買之權，係指
    地上權人於基地所有權人出賣基地時，有依與受讓基地之第
    三人同樣條件購買該基地之意，此觀土地法第104 條第1 項
    規定自明。所謂「依同樣條件優先購買」，即指在買賣條件
    如買賣標的、範圍、價金、付款方式、瑕疵擔保等均相同情
    形下，地上權人得要求優先成為基地之買受人。易言之，在
    地上權人行使優先購買權時，對基地之出賣人而言，僅買賣
    契約之相對人即買受人變更為地上權人而已，其餘因基地買
    賣契約所生之相關法律關係、所得行使、負擔之權利及義務
    ，要與原應與第三人成立買賣契約所生者並無任何不同。（
    最高法院98年台上字第479 號裁判要旨參照）。
  (一)查系爭土地於96年8 月2 日以買賣為原因，移轉登記予被上
    訴人盧建州，依土地登記申請書內土地所有權買賣移轉契約
    書之記載，系爭土地之買賣價款總金額為37,384,653元，有
    臺北市松山地政事務所96年信義字第19450 號登記案卷可稽
    （證物外放）。被上訴人盧建州於99年5 月28日以臺北古亭
    郵局第816 號存證信函通知系爭土地共有人財政部國有財產
    局行使優先承買權，被上訴人盧建州與林廖玉間之買賣條件
    略為：系爭土地權利範圍100000分之89045 、買賣價款8,00
    0 萬元、付款約定為簽約用印款（價款之30%） 、完稅款（
    價款之50%） 及土地點交款（價款之20%） ，有上開存證信
    函在卷可稽（原審卷第252 至255 頁）。
  (二)次查，上訴人於本件訴訟繫屬中，於99年12月31日民事追加
    訴之聲明暨聲請狀追加聲明「被上訴人王建榮等3 人應按其
    與被上訴人盧建州間於96年8 月2 日辦理移轉登記之土地買
    賣契約之同一條件，與上訴人訂立書面買賣契約，並將前項
    土地所有權全部移轉登記予上訴人」（原審卷第206 至208
    頁），嗣於本院100 年度10月26日言詞辯論期日當庭表示以
    同一條件即12,888,800元向被上訴人王建榮等3 人購買系爭
    土地（本院卷(二)第160 頁、第142 頁反面）。惟查，12,888
    ,800 元 係王鳳池於82年7 月20日於法院強制執行程序中之
    拍定系爭土地（權利範圍為全部）之價額，有原法院北院義
    81民執正3840字第20432 號不動產權利移轉證書可稽（原法
    院88年度重訴字第2690號卷第9 頁）。
  (三)揆諸首揭說明，上訴人於100 年10月26日請求被上訴人王建
    榮等3 人應以12,888,800元整，將系爭土地與上訴人訂立書
    面買賣契約售予上訴人，係82年間即18年前系爭土地（權利
    範圍全部）之拍定價額。上訴人表示優先購買之買賣標的權
    利範圍、買賣價金、付款方式等，核非土地法第104 條第1
    項所謂同樣條件。
九、按土地法第104 條之立法意旨，在於使土地與其上房屋同歸
    一人所有，既維持房屋與基地權利之一體性，杜絕紛爭，並
    盡經濟效用；非在使巧取利益。是優先購買權人應在相當期
    限內行使其權利，若長期不行使，不僅有悖於法之安定性，
    且嗣後如房地價格高漲，仍許行使優先購買權，尤與法律規
    定依同樣條件購買之本旨不符。以故，優先購買權人既於所
    有權人徵詢購買時，明示不願購買，又明知嗣後已有買賣行
    為，依法得請求優先購買，仍長期數年不行使優先購買權，
    待價格巨幅上漲後，始行使優先權，主張以數年前之價格優
    先購買，則其權利之行使，難謂無違反誠信原則（最高法院
    86年台上字第669 號裁判要旨參照）。
  (一)查王鳳池與黃阿詳、上訴人、北大幼稚園、黃培榮間，原法
    院88年度重訴字第2690號請求拆屋還地事件，於本院96年度
    上更(三)字第43號訴訟程序進行中，被上訴人王建榮等3 人、
    王甘印芝（即王鳳池之繼承人）於97年1 月3 日民事陳述意
    見(二)狀第2 頁第2 點表示略以：被上訴人王建榮等3 人將應
    有部分合計100000分之89045 於96年8 月2 日以買賣移轉登
    記予被上訴人盧建州等語（本院96年上更(三)字第43號卷第10
    6 至107 頁）。被上訴人盧建州嗣於97年1 月14日準備程序
    期日當庭表示欲參加訴訟（本院96年上更(三)字第43號卷第12
    4 頁），是上訴人於97年1 月間即知悉系爭土地由被上訴人
    王建榮等3 人出賣予被上訴人盧建州。
  (二)次查：
    1.系爭土地於96年8 月2 日由被上訴人王建榮等3 人移轉予
      被上訴人盧建州。上訴人於97年1 月間知悉系爭土地所有
      權移轉事實，詳前(一)所述，上訴人未表示行使優先承買權
      。
    2.系爭土地於99年6 月15日由被上訴人盧建州移轉予被上訴
      人林廖玉。上訴人於99年7 月9 日民事追加訴之聲明狀陳
      稱因系爭土地移轉登記予被上訴人林廖玉，爰追加被上訴
      人林廖玉為一審被告，有民事追加訴之聲明狀併附99年6
      月29日異動索引、地政電傳系統查詢資料在卷可稽（原審
      卷第136 至140 頁），可認上訴人於99年6 月29日知悉系
      爭土地所有權移轉事實。上訴人於99年12月31日民事追加
      訴之聲明暨聲請狀，追加聲明「被上訴人王建榮等3 人應
      按其與被上訴人盧建州間於96年8 月2 日辦理移轉登記之
      土地買賣契約之同一條件，與上訴人訂立書面買賣契約，
      並將系爭土地所有權全部移轉登記予上訴人」（原審卷第
      206至207頁）。
  (三)綜上，上訴人於97年1 月間知悉系爭土地由被上訴人王建榮
    等3 人移轉予被上訴人盧建州，於99年6 月29日知悉系爭土
    地由被上訴人盧建州移轉予被上訴人林廖玉。系爭土地於96
    年8 月2 日由被上訴人王建榮等3 人出賣予被上訴人盧建州
    時，買賣價款為37,384,653元；於99年6 月15日由被上訴人
    盧建州出賣予被上訴人林廖玉時，買賣價款為8,000 萬元，
    系爭土地之價額顯有上漲，詳前理由八之(一)所述。上訴人於
    100 年10月26日表示以12,888,800元即82年7 月20日王鳳池
    拍定系爭土地之價額優先購買，價額差距67,111,200元（即
    00000000000000000＝00000000），數額龐大，揆諸首揭說
    明，上訴人主張以18年前之價格優先購買系爭土地，則其權
    利之行使，難謂無違反誠信原則。
十、綜上所述，上訴人主張本於土地法第104 條第1 項規定，請
    求(1)被上訴人林廖玉及盧建州應就系爭土地，權利範圍1000
    00分之89045 、登記日期：99年6 月15日、登記收件字號：
    099 年（30）信義字第136390號，以買賣為登記原因所為之
    所有權移轉登記予以塗銷；(2)被上訴人盧建州、王建榮等3
    人應就系爭土地，權利範圍100000分之89045 、登記日期：
    96年8 月2 日、登記收件字號：096 年信義字第194500號，
    以買賣為登記原因所為之所有權移轉登記予以塗銷；(3)被上
    訴人王建榮等3 人應以12,888,800元整，將系爭土地與上訴
    人訂立書面買賣契約售予上訴人，並將系爭土地所有權全部
    移轉登記予上訴人，為無理由。原審為上訴人敗訴之判決，
    理由雖有不同，但結論並無二致，仍應予維持。上訴意旨指
    摘原判決不當，求予廢棄改判，為無理由，應予駁回。
十一、本件事證已臻明確，兩造其餘攻擊防禦方法及未經援用之
      舉證，經審酌核與本件判決結果不生影響，不再逐一論述
      ，附此敘明。
十二、證人謝清池證稱略以：臺北市松山地政事務所96年信義字
      第19450 號申請案係由伊辦理，申請案卷係以公告現值申
      報，看不出被上訴人王建榮等3 人與盧建州間之買賣交易
      價格等語（本院卷(二)第115 頁反面），不影響本院前揭認
      定。上訴人請求向財政部財稅資料中心及各銀行調閱被上
      訴人王建榮等3 人於96年7 月1 日起至96年8 月31日間所
      有開設帳戶明細，核無必要，附此說明。
十三、據上論結，本件上訴為無理由，依民事訴訟法第449 條第
      2 項、第78條，判決如主文。
中    華    民    國    100   年    11    月    9     日
                    民事第二庭
                        審判長法  官  吳謙仁
                              法  官  蘇瑞華
                              法  官  李瓊蔭
正本係照原本作成。
如不服本判決，應於收受送達後20日內向本院提出上訴書狀，其
未表明上訴理由者，應於提出上訴後20日內向本院補提理由書狀
（均須按他造當事人之人數附繕本）上訴時應提出委任律師或具
有律師資格之人之委任狀；委任有律師資格者，另應附具律師資
格證書及釋明委任人與受任人有民事訴訟法第466條之1第1項但
書或第2項（詳附註）所定關係之釋明文書影本。如委任律師提
起上訴者，應一併繳納上訴審裁判費。
中    華    民    國   100    年    11    月    10    日
                              書記官  王才生
附註：
民事訴訟法第466條之1（第1項、第2項）：
對於第二審判決上訴，上訴人應委任律師為訴訟代理人。但上訴
人或其他法定代理人具有律師資格者，不在此限。
上訴人之配偶、三親等內之血親、二親等內之姻親，或上訴人為
法人、中央或地方機關時，其所屬專任人員具有律師資格並經法
院認為適當者，亦得為第三審訴訟代理人。